【裁判字號】    89,台上,839
【裁判日期】    890218
【裁判案由】    殺人
【裁判全文】
最高法院刑事判決                                八十九年度台上字第八三九號
    上  訴  人  甲○○
                乙○○
右上訴人等因殺人案件，不服台灣高等法院台南分院中華民國八十八年十一月十八日
第二審更審判決（八十七年度上重更(二)字第三五三號，起訴案號：台灣嘉義地方法院
檢察署八十五年度偵字第一五五三號、第一五五五號、第二五四○號），提起上訴，
本院判決如左：
    主  文
原判決撤銷，發回台灣高等法院台南分院。
    理  由
本件原判決認定上訴人甲○○原在台中市經營冷氣空調業務，因經營不善而於民國八
十三年四月間結束營業，並積欠上訴人乙○○約新台幣（以下同）一千餘萬元之債務
。嗣乙○○為能向甲○○取回上開款項，二人乃謀議由甲○○先向保險公司投保，而
後以假失蹤或謀害第三人以為替身，製造自己意外死亡之方式向保險公司詐領保險金
，以償還其上開欠款，並共同基於意圖為自己不法所有之犯意聯絡，由乙○○出面與
新光人壽保險股份有限公司（下稱新光保險公司）彰化市收費站保險招攬業務組組長
陳鶯蘭聯繫有關投保事宜，繼推由甲○○於八十三年五月十四日，以其不知情之父姜
運松為要保人及受益人，由甲○○茂冒姜運松之名填具新光百年長壽險繳費八年期有
體檢契約要保書，並偽造姜運松簽名後，向不知情之陳鶯蘭投保新光百年長青壽險，
保險金額為一千五百萬元，另附加保險金額為五百萬元之平安意外傷害保險，足以生
損害於新光保險公司及姜運松。嗣辦妥上開保險後，乙○○即多次催促甲○○應依原
訂計畫進行，卑得以及早領取保險金以抵償上開甲○○積欠之債務，二人為早日詐領
上開保險金，復進一步共謀殺害第三人以冒充甲○○已死亡，議定後，二人仍基於概
括之犯意，於同年月十五日，由乙○○出資七萬五千元，另由甲○○至嘉義市○○路
○段○○七汽車商行購買車號ＲＹ－○八三二號自用小客車一輛，並經與乙○○商量
後，由甲○○於同年月二十七日至台中市南屯區豐樂里九鄰昌明巷找一名時常在乙○
○娘家出入之智能較常人為低之陳福來，並向陳福來及其家人佯稱欲載陳福來至南部
養羊等語，乃將陳福來騙至嘉義地區，欲作為頂替甲○○死亡之對象，隨即安排其住
在嘉義市○○路三○二號宏興旅社，並於當日晚上十一時三十分許，甲○○駕駛車牌
號碼為ＲＹ－○八三二號之自用小客車，搭載陳福來至嘉義縣大埔鄉○○村○○○○
路三四○公里五百公尺處，點燃預置之松香油，欲以火燒車之方式，企圖燒死陳福來
，幸因陳福來迅速逃出車外始未得逞，惟該自用小客車則已火燒全毀，無法使用。甲
○○乃再前往上開○○七汽車商行，以廉價購得車牌號碼為ＸＥ－九九六九號之自用
小客車一輛，欲再加害陳福來，以詐領保險金，即於八十四年五月三十一日，偕乙○
○再度同往阿里山公路勘察地形，並擇定製造肇事之地點為為嘉義縣阿里山鄉○○村
○里○○路五十七公里八百公尺處之修路危險路段。同年六月一日傍晚，甲○○先載
陳福來至茶室飲酒作樂，俟陳福來略有醉意後，即駕駛該車牌號碼為ＸＥ－九九六九
號之自用小客車搭載陳福來前往上開肇事地點，並將車停靠在山谷旁，至翌（二）日
上午三、四時許，將陳福來騙至駕駛座上偽裝成由陳福來駕車，甲○○站在車外將車
發動，使陳福來人車一同跌落山谷，致陳福來（三十年六月一日生）受有腦挫傷、左
前胸部二×一公分表皮剝落、右季肋部五×二公分表皮剝落、左大腿部骨折、左後膝
部五×三公分創傷、左外肘部三×二公分表皮剝落等傷害，並因腦挫傷當場死亡，甲
○○見狀即躲藏在附近排水溝內觀察，俟嘉義縣警察局竹崎分局之員警接獲報案，於
當天下午六時十分許趕往現場處理，見警員將陳福來之屍體抬出，確定陳福來已死亡
後，始攔坐計程車下山離去。嗣經警方查明車輛所有人為甲○○，報紙亦披載甲○○
發生車禍死亡，甲○○之胞兄姜坤龍、胞弟姜坤秀見報後，乃於翌日（即同年六月三
日）一同南下認屍，因當時屍體臉部傷痕累累，難以辨認，而未予認領，連夜趕回台
北。乙○○於獲悉姜坤龍兄弟未予認屍後，即於同年六月四日上午一時左右及同日上
午七時左右，先後打電話予姜坤龍聲稱有重要事情要當面談，並約姜坤龍在姜坤龍住
處附近之消防隊對面見面，並告知姜坤龍：死者係一名泰籍男子，偽裝為甲○○，因
甲○○欠債甚多，地下錢莊及法院均要找他，甲○○乃詐死欲詐領保險金，用以還債
，要姜坤龍救甲○○等語，姜坤龍仍心中存疑，乙○○乃當場撥打行動電話由甲○○
與姜坤龍直接交談，以證明所言不虛，甲○○並於電話中要求姜坤龍幫忙，姜坤龍（
同案已判決有罪確定）即基於與甲○○、乙○○共同詐欺之犯意聯絡，答應前往認屍
，甲○○並將陳福來之身體特徵告知姜坤龍，以便其指認屍體。姜坤龍復將甲○○未
死之事告知其父姜運松，姜運松（同案已判決有罪確定）乃基於共同詐領保險金之犯
意聯絡，於同年六月六日與姜坤龍一同南下認屍，二人均故意指認死者為甲○○，認
屍後，甲○○與乙○○即交付三萬元予姜坤龍作為報酬，惟因姜運松、姜坤龍二人無
意瞭解肇事現場情形，且急欲將屍體火化，對甲○○如何發生車禍致死，漠不關心，
有悖常情，相驗之檢察官仍有存疑。嗣姜運松於同年月十二日向新光保險公司提出申
請給付保險金，經該保險公司調查發現甲○○近況經濟不佳，且戶籍多次遷移，有諸
多疑點，懷疑有詐領保險金之情事，因而函請台灣嘉義地方法院檢察署偵辦，該署原
相驗之檢察官即通知原承辦甲○○投保事宜之陳鶯蘭到庭辨認屍體相片，陳鶯蘭於接
獲檢察官之傳票即告知乙○○，乙○○遂於開庭前一日即同年十月二十二日晚上，帶
陳鶯蘭至桃園市一不詳店名之旅館與甲○○見面，並要陳鶯蘭於庭訊時指認相片中之
屍體為甲○○，陳鶯蘭始知甲○○未死，惟因陳鶯蘭在外積欠他人借款約二百萬元左
右，且甲○○及乙○○並允諾詐領保險金得逞後，分予陳鶯蘭二百萬元，陳鶯蘭（同
案已判決有罪確定）即基於共同詐取上開保險金之犯意，同意於出庭時指認相片中之
屍體為甲○○，甲○○並告知陳鶯蘭關於死者之身體特徵，以便指認，惟陳鶯蘭仍不
放心，甲○○乃表示有事其願負責，陳鶯蘭即要求甲○○書寫陳鶯蘭指認相片是受甲
○○之脅迫而指認之書面字條，交予乙○○保管存證，以作為保障。翌（二十三）日
上午，陳鶯蘭在乙○○之陪同下，至臺灣嘉義地方法院檢察署應訊，並指認陳福來屍
體之相片係甲○○。新光保險公司得知陳鶯蘭亦指認該屍體相片確係甲○○後，因而
陷於錯誤，並慮及遲延理賠所累積之利息給付壓力，乃簽發保險金金額為二千萬零五
千九百九十三元之支票一紙予受益人即姜運松，陳鶯蘭並擔任給付保險金之見證人。
同年十一月十七日，乙○○、陳鶯蘭二人乃會同姜運松及不知情之盧楊玉珠、楊月英
、江文進等人，共同前往富邦商業銀行板橋分行姜運松之帳戶內提領一千七百萬元，
而將剩餘之三百餘萬元留供甲○○使用，得手後，乙○○並依約將提領出之一千七百
萬元中之二百萬元交予陳鶯蘭，另將其中十五萬元交予姜運松。嗣新光保險公司另簽
發金額五十萬六千六百四十四元之支票一張予姜運松，作為遲延理賠保險金之遲延利
息，甲○○乃於八十五年一月八日將該款項存入姜運松帳戶內，當日即領取二十五萬
元，除八萬元由姜運松使用外，另請姜運松代為轉交予蘇秀裡七萬元、胞妹姜秋香九
萬元、胞弟姜坤秀一萬元以清償債務等情。因將第一審關於甲○○殺人及乙○○部分
之判決撤銷，改判依牽連犯從一重論處甲○○、乙○○共同連續殺人罪刑（甲○○處
死刑，乙○○處無期徒刑，均褫奪公權終身）。固非無見。
惟查：(一)、有罪之判決書，所記載之事實與說明之理由，前後必須互相適合，且須與
卷內之證據資料相一致，否則即屬判決理由矛盾之當然違背法令，自足構成撤銷之原
因。原判決於事實欄認定甲○○、乙○○二人共同基於意圖為自己不法所有之犯意聯
絡，推由甲○○於「八十三年五月十四日」向新光保險公司投保，「同年月十五日」
，由乙○○出資七萬五千元供甲○○向「○○七汽車商行」購買自用小客車一輛，並
經二人商量後，由甲○○於「同年月二十七日」找得智能較低之陳福來，隨即於「當
日晚上十一時三十分許」，由甲○○駕車搭載陳福來至嘉義縣大埔鄉○○○○路欲以
火燒車方式燒死陳福來以便詐領保險金，幸因陳福來迅速逃出車外而未得逞等情。亦
即認為上開殺人未遂之犯罪時間為「八十三年五月二十七日晚上十一時三十分許」。
然依甲○○於八十五年三月八日警訊筆錄所載，甲○○供稱係「八十四年五月二十日
」左右，由乙○○交付伊七萬元供伊向「七七汽車商行」購得該自用小客車，再由伊
於「八十四年五月二十七日」駕該車載陳福來至嘉義縣大埔鄉以火燒車方法欲將陳福
來燒死而由陳福來逃出未遂（警卷第八頁）。原判決於理由欄一－(二)內，亦引用卷附
之甲○○八十四年五月二十八日警訊筆錄（第一五五五號偵查卷第九十二頁）及大埔
分駐所民眾報案紀錄單與工作紀錄簿（警卷第一○一頁、第一○二頁），認定上開自
用小客車在大埔鄉○○○○路燒燬之時間為「八十四年五月二十七日」（原判決正本
第十一頁第十一行、第十七行）。足見原判決上開事實欄所記載之犯罪時間，與理由
欄所載及卷內之證據資料均不相適合，顯有判決理由矛盾之違誤。且查甲○○向新光
保險公司投保時，係以「甲○○為被保險人」（警卷第七頁、第八頁），方有原判決
所認共謀殺害第三人以冒充甲○○已死亡而詐領保險金之犯行，原判決就以甲○○為
被保險人之重要事實疏未加以認定，亦有未合。(二)、法院不得就未經起訴之犯罪審判
，而檢察官就犯罪事實一部起訴者，其效力及於全部，為刑事訴訟法第二百六十七條
、第二百六十八條所明定；上開所謂檢察官就犯罪事實一部起訴，其效力及於全部之
審判不可分原則，係指已起訴部分，與未起訴部分，具有事實上或實質上或裁判上一
罪之不可分關係而言，倘無上開一罪關係，法院自不得就未經起訴之其他事實併予審
判。原判決於事實欄認定甲○○、乙○○二人，推由甲○○以其不知情之父姜運松為
要保人及受益人，偽造姜運松簽名，用以偽造姜運松名義之契約要保書，持向不知情
之陳鶯蘭行使投保等情，經查此部分未經檢察官提起公訴。原判決於理由欄二，說明
甲○○、乙○○二人此部分犯行均犯刑法第二百十六條、第二百十條之行使偽造私文
書罪；繼而僅說明其二人已起訴所犯之殺人罪及詐欺罪二罪間有方法結果之牽連關係
，均應從一重依殺人罪處斷，對於上開未經起訴之行使偽造私文書罪部分，與已起訴
之殺人及詐欺部分，究竟有何審判不可分之關係，而為起訴效力所及應予一併審判，
則無隻字片語及，自屬違背法令。又原判決於事實欄記載由甲○○駕其所購ＲＹ－
○八三二號自用小客車，搭載陳福來至嘉義縣大埔鄉○○○○路，點燃預置之松香油
，放火燒車欲燒死陳福來，因陳福來迅速逃出車外未遂，但該自用小客車已因火燒全
毀等情，除犯有殺人未遂罪及詐欺罪外，此部分放火燒燬自用小客車之事實，是否致
生公共危險而尚牽連犯有刑法第一百七十五條第二項之放火罪﹖事實仍欠明瞭，亦應
一併加以究明。(三)、被告之自白，依刑事訴訟法第一百五十六條第一項之規定，須非
出於強暴、脅迫、利誘、詐欺、違法押或其他不正之方法，且與事實相符者，始得
為證據；故被告之自白，倘係出於上開不正之方法，因非出於其任意性之供述，即違
背任意性之法則，根本無證據能力，縱該自白與事實相符，仍不得採為判斷事實所憑
之證據。從而審理事實之法院，遇有被告對於自白提出刑求之抗辯時，應先於其他事
實而為調查。甲○○於原審迭次審理中，一再辯稱伊警訊自白，係遭警刑求逼供所致
（原審上重訴卷第一宗第一○三頁、第一二九頁反面、第一四二頁），且具狀主張遭
警刑求之事實，於遭押台灣嘉義看守所新收入所時，因嚴重創傷，為單位主管紀文
忠發覺，送醫救治，請求傳喚該證人紀文忠到庭調查（原審上更一卷第一宗第九十二
頁、第九十三頁），台灣嘉義看守所函送之甲○○入所前身體健康調查狀況自述登記
簿及所拍攝照片影本上，亦有甲○○腹部異狀之記載（原審上更一卷第一宗第一一四
頁、第一一五頁）。原審更審時，並未依本院第一次發回意旨，針就甲○○上開刑求
之辯解詳加調查，於原判決內，仍以甲○○警訊之自白為其所憑之證據，於理由欄一
－(十)內，僅以甲○○在第一審偵、審時，並未以警訊自白係出於刑求為辯，且該警訊
自白，與其檢察官偵查初訊及第一審具狀自白之情節符合為由，即謂上開刑求之抗辯
，難予採信。則原有應於審判期日調查之證據未予調查之違法瑕疵，依然存在。(四)、
測謊鑑定，倘鑑定人具備專業之知識技能，復基於保障緘默權而事先獲得受測者之同
意，所使用之測謊儀器及其測試之問題與方法又具專業可靠性時，該測謊鑑定結果，
自非無證據能力，仍得供裁判之佐證，其證明力如何，審理事實之法院，有自由判斷
之職權。又證據之取捨及其證明力如何，事實審法院雖有自由判斷之職權；然此項自
由判斷職權之行使，仍應受經驗法則與論理法則之支配，否則即有違背證據法則之違
法。乙○○自始即否認有參與本件之殺人犯行，甲○○雖有諸多不利於乙○○及乙○
○之親友郭明宗、劉錫群等人之供述。然原審本次更審時，囑託法務部調查局就甲○
○、乙○○二人實施測謊鑑定結果，甲○○於(一)、(二)、(三)、(四)、(五)、(六)、(八)、(九)所為
不利於乙○○及其親友郭宗明等人之供述，皆呈情緒波動之反應，判斷應係說謊，乙
○○所有否認參與犯罪之供述，經測試無情緒波動之反應，判斷應未說謊，有該法務
部調查局鑑定通知書載明可稽（原審上更二卷第二宗第四十八頁）。而甲○○有關乙
○○教唆或逼迫其自殺，及乙○○之親友郭明宗、劉錫群參與犯罪之供述，原判決已
於理由欄一－(六)、(七)、(八)及三內，明其不足採信，則其餘不利於乙○○之供述，是
否確與事實相符﹖本件實情如何﹖何以有上開證據價值不同之判斷﹖自非無研酌之餘
地。原審未依職權詳加調查，究明真相，遽行判決，尚嫌率斷。以上，或為甲○○、
乙○○上訴意旨所指摘，或為本院得依職權調查之事項，應認仍有發回更審之原因。
原判決理由欄三說明乙○○不另為無罪諭知之部分，基於審判不可分之原則，應一併
予以發回，附此明。
據上論結，應依刑事訴訟法第三百九十七條、第四百零一條，判決如主文。
中      華      民      國    八十九    年      二      月     十八     日
                              最高法院刑事第一庭
                                  審判長法官  施  文  仁
                                        法官  張  淳  淙
                                        法官  林  永  茂
                                        法官  蕭  仰  歸
                                        法官  陳  世  淙
      右正本證明與原本無異
                                              書  記  官
中      華      民      國    八十九    年      二      月    二十三    日


司法院資訊處製作；財團法人民間司法改革基金會備份。
